【裁判字號】    99,交聲,348
【裁判日期】    991126
【裁判案由】    違反道路交通管理處罰條例聲明異議
【裁判全文】
臺灣新竹地方法院交通事件裁定        99年度交聲字第348號
原處分機關  交通部公路總局新竹區監理所新竹市監理站
異  議  人
即受處分人  連茂泓
上列異議人即受處分人因違反道路交通管理處罰條例案件，對交
通部公路總局新竹區監理所新竹市監理站中華民國99年5 月14日
竹監新四字第裁51-Z00000000號違反道路交通管理事件裁決書所
為之處分，聲明異議，本院裁定如下：
    主  文
原處分撤銷。
連茂泓不罰。
    理  由
一、原處分意旨略以：異議人即受處分人（下稱異議人）連茂泓
    駕駛車號3771-HK號自用一般小客車於民國99年3月5日12時
    49分許，行經國道三號北上110.3公里處時，因有「汽車行
    駛高速公路速度超過規定最高速限（20公里以上未滿40公里
    ）」之違規，而為國道公路警察局第二警察隊後龍分隊員警
    依法舉發。嗣異議人於應到案日期前，向原處分機關提起申
    訴，原處分機關函請舉發單位調查結果，仍認異議人確有上
    開違規行為，乃依道路交通管理處罰條例第33條第1項第1款
    、第63條第1項第1款及違反道路交通管理事件統一裁罰基準
    表之規定，於99年5月14日以竹監新四字第裁51-Z00000000
    號裁決書裁處異議人罰鍰新臺幣（下同）3,500元，並記違
    規點數1點。異議人於99年5月14日收受前揭裁決書後，於99
    年6月2日聲明異議。
二、異議意旨略以：我於99年3 月5 日在國道3-110 公里北上路
    段藉由內側車道超車，突然被攔截開超速紅單，但我車內的
    速度表未超過110 公里，請警方提供超速照片及當時確定我
    駕駛車輛有超速之證據，爰依法聲明異議，請求撤銷原處分
    等語。
三、按受處分人，不服第8條主管機關所為之處罰，得於接到裁
    決書之翌日起20日內，向管轄地方法院聲明異議；又法院認
    為聲明異議有理由者，應以裁定將原處分經聲明異議部分撤
    銷，並自為裁定，道路交通管理處罰條例第87條第1項、道
    路交通事件處理辦法第19條前段分別定有明文。
四、次按法院受理有關交通事件，準用刑事訴訟法之規定，道路
    交通管理處罰條例第89條定有明文。又認定異議人違規之事
    實，應依證據認定之，無證據不得認定違規事實，為前述道
    路交通管理處罰條例第89條規定而準用刑事訴訟法第154條
    第2項之規定。又事實之認定，應憑證據，如未能發現相當
    證據，或證據不足以證明，自不能以推測或擬制之方法，以
    為裁判基礎，此有最高法院40年台上字第86號判例意旨足資
    參照。再認定犯罪事實所憑之證據，雖不以直接證據為限，
    間接證據亦包括在內，然而無論直接證據或間接證據，其為
    訴訟上之證明，須於通常一般之人均不致有所懷疑，而得確
    信其為真實之程度者，始得據為有罪之認定，倘其證明尚未
    達到此一程度，而有合理之懷疑存在而無從使事實審法院得
    有罪之確信時，即應由法院為諭知被告無罪之判決，此亦有
    最高法院76年台上字第4986號判例意旨足供參照。從而認定
    被告有罪，就該有罪事實不能有任何之合理懷疑存在，此為
    刑事訴訟法上法院認定事實之最重要原則之一，於法院審理
    行為人違反道路交通管理處罰條例案件時，亦當有其適用。
    易言之，法院於審理行為人違反道路交通管理處罰條例案件
    時，當踐行完畢調查證據之程序後，為事實之認定時，如就
    原處分機關所認定之行為人違規之事實仍有合理之訴訟上懷
    疑，而無法百分之百確信行為人確有該當於道路交通管理處
    罰條例各該處罰條文之構成要件事實時，此際即應依訴訟上
    之待證事實「倘有懷疑，則從被告之利益作解釋」之證據法
    則，作對異議人有利之認定。
五、經查：
(一)、本件異議人於上揭時、地駕駛3771-HK 號自用一般小客車，
    超速20公里之違規事實乙節，係以內政部警政署國道公路警
    察局公警局交字第Z00000000 號舉發違反道路交通管理事件
    通知單（下稱舉發通知單）為據。本案異議人向原處分機關
    申述後，原處分機關函詢舉發單位時，舉發單位函復原處分
    機關之內容，表示當時所使用之測速器雷射槍（器號：PL16
    419 ）係由經濟部標準檢驗局檢定合格之精密儀器，偵測時
    以雷射光束瞄準同時於車道行駛車輛中之單一目標進行偵測
    ，不受其他車道上行駛中之車輛干擾及當時道路車流量之影
    響，惟該測速儀器未配置拍照功能；另查執勤員警係國家賦
    予執行公權力之人員，其身分係屬證人性質，所使用雷射測
    速儀器測得時速130 公里即為證據，填單舉發前有出示予駕
    駛人查看，本案違規行為屬實，依法舉發並無不妥，並檢附
    經濟部標準檢驗局98年6 月25日雷射測速儀檢定合格證書1
    紙在卷（見本院卷第8 至8 頁背面）。是以，本案舉發係以
    非照相式雷射測速器作為高速公路車輛違規超速行為處罰之
    依據，此於現代進步之照相、測速系統等高科技技術日臻成
    熟，國內外各種測速照相設備不斷推陳出新情況下，舉發單
    位卻一直援用多年前所購置之非照相式雷射測速器作為舉發
    違規超速之唯一採證依據，未檢討改進該取締超速之判讀儀
    器是否符合現代民主法治國家講求證據，以維護公權力的伸
    張與保障人權之權衡原則，實已構成行政裁量怠惰之缺失，
    亦不符合依法行政原則。雖該雷射測速器曾經檢定合格，惟
    其缺點仍在無法留下有形或無形之具體證據，藉以證明當時
    異議人確有超速行為，作為日後發生爭議時，供法院審查當
    時行政機關認定民眾有違規超速情節之判讀是否無誤之衡量
    依據，亦不能讓違規民眾或一般道路使用人得以接受其確有
    違規事實存在。
(二)、證人即舉發員警曾燕承固到庭證稱：當時舉發時，我測得的
    速度是異議人從內側車道往中線車道正在超車時的速度，數
    據就如舉發單所示，我有拿雷射測速儀所顯示的速度資料給
    異議人看，舉發當時因錄音筆的電池沒有電而無法錄音，該
    雷射測速儀顯示畫面只有速度及測距，沒有車牌號碼，也沒
    有車輛畫面，異議人當時有表示他沒有超速，我跟他解釋是
    在他超車時測得的速度等語（見本院卷第18至19頁背面）。
    惟細繹證人曾燕承之證述內容，僅得證明其當時確曾以雷射
    測速儀進行測速，惟該測速儀螢幕顯示面並無車牌號碼或車
    輛畫面，尚無法屏除證人即舉發警員有誤判或瞄準錯誤等可
    能性，又無其他積極證據以佐雷射測速儀測得之超速車輛即
    係攔停之異議人車輛，參以雷射測速器未具拍照功能，而無
    法明確指出超速車輛為何，則舉發警員攔停之異議人車輛是
    否即為該超速車輛，已非無疑。
(三)、按現代民主法治國家對於行為人違反行政法上義務欲加以處
    罰時，應由國家負證明行為人有故意或過失之舉證責任，方
    符合憲法保障人權之立法意旨。揆諸上開說明，交通事件準
    用刑事訴訟法規定之精神，即在於犯罪事實有無應依證據認
    定之，無證據不得推定其犯罪事實之法理，故交通法庭於審
    認具體個案時，對於有爭議部分，自應依客觀證據所呈顯之
    事實，藉以認定行為人之行為有無可非難性、可歸責性之違
    規狀態。而本件違規事實之認定，僅係依非照相式雷達測速
    器，作為車輛違規行為之唯一依據，並未佐以其他可留作事
    後判斷審酌之證據，縱舉發員警曾燕承證述表示該非照相式
    雷達測速儀當時係瞄準異議人所駕駛前揭車輛，且該測速儀
    業經濟部標準檢驗局檢定合格，準確性毋庸置疑等語，然舉
    發單位與受處分人本係處於對立之地位，尤以受舉發民眾對
    該機器之準確性及攔停之異議人車輛是否即為該雷射測速儀
    所測超速車輛等情業已提出質疑之場合，尚難僅以行政機關
    片面之主張準確與否，逕執為認定受處分人違規與否之依據
    ，尤無從令法院對此種違規事實之真實存在，產生無可動搖
    之心證。
    且依實務上觀察，高速公路上本即設有固定式測速照相設備
    ，並有機動式移動測速照相機及警員巡邏等方式，用以取締
    車輛違規超速情形，而上開採證方式一般都會於事後留下堪
    供檢驗之舉發照片或錄音、錄影等紀錄，以供處分機關或法
    院於裁判時審查，然本件違規事實之認定，卻未如其他違規
    案件，有取締過程之錄音或錄影光碟或其他堪供事後檢驗藉
    以確定其為真實之任何事證( 如文字、圖像、聲音、書面或
    電磁紀錄等資料) ，以供本院複驗、審查，自難僅憑員警當
    場攔停告知並給予民眾觀看雷射測速儀螢幕上顯示之時速、
    測距後，即遽予認定其違規事實，其舉發之基礎不僅甚為薄
    弱，亦不免貽行政專斷之譏。是該非照相式雷射測速儀螢幕
    上顯示之畫面，究竟係以何種外觀呈現？行為人之違規事實
    是如何認定？警員之解讀有無錯誤？既均無從為事後之審查
    ，又如何得能使法院獲得合理之心證，而不對該違規事實之
    存在與否，產生合理之懷疑。綜合上述，本件就異議人超速
    行為之舉發既有甚多瑕疵，原處分機關對異議人所為該部分
    之裁罰，即難認為允當。此外，復查無其他積極證據足以證
    明異議人有原處分機關所認定之前開違規行為，自應為對異
    議人有利之認定。
六、綜上所述，原處分所指異議人行車速度超過規定最高時速之
    事實，尚無積極證據可供證明，依照前開說明，自難為異議
    人不利之認定。原處分機關未經詳查，遽以異議人有汽車行
    駛高速公路速度超過規定最高速限之違規行為，而依道路交
    通管理處罰條例第33條規定予以裁罰，應有未洽。異議人不
    服，聲明異議，為有理由，應依法將原處分撤銷，並為異議
    人不罰之諭知。
七、據上論斷，應依道路交通事件處理辦法第19條前段，裁定如
    主文。
中    華    民    國    99    年    11    月    26    日
                  交通法庭      法  官 林哲瑜
以上正本證明與原本無異。
如不服本裁定，應於裁定送達後5日內向本院提出抗告狀。
中    華    民    國    99    年    11    月    26    日
                                書記官 鍾佩芳

司法院資訊處製作；財團法人民間司法改革基金會備份。
